【裁判字號】    94,訴,4144
【裁判日期】    950904
【裁判案由】    殺人未遂
【裁判全文】
臺灣高雄地方法院刑事判決              94年度訴字第4144號
公  訴  人  臺灣高雄地方法院檢察署檢察官
被      告  丙○○
選任辯護人  林樹根律師
            邱麗妃律師
            莊雯琇律師
上列被告因殺人未遂案件，經檢察官提起公訴（94年度偵字第
20389 號），本院判決如下：
    主  文
丙○○傷害人之身體，處有期徒刑貳年陸月。扣案破碎保力達酒
瓶壹支，沒收。
    事  實
一、丙○○前因細故與擔任計程車司機之乙○○發生爭吵，遂因
    此對其懷恨在心。嗣於民國94年7 月18日凌晨1 時30分許，
    丙○○在高雄市○○區○○路和欣客運站前，攔停乙○○駕
    駛之車牌號碼Y8-786號計程車後，上車坐於後座位置，要求
    駛往高雄縣仁武鄉○○路，途經水管路109 號前，丙○○認
    出乙○○為之前與其發生爭吵之人，遂基於傷害之故意，指
    示乙○○於路邊停車後，取出新台幣（下同）5 佰元給付車
    資，並趁乙○○收款後轉頭找零之際，持其攜帶上車之保力
    達酒瓶揮打乙○○頭部1 次，該酒瓶因此破碎，乙○○遭毆
    打後，轉身抵抗並與丙○○發生拉扯，丙○○又持該破碎酒
    瓶猛刺乙○○雙手數次，致乙○○因此受有頭部撕裂傷、兩
    前臂切割傷合併神經肌腱斷裂之傷害，後乙○○因無力抵抗
    ，打開前座車門逃離現場，並於就醫後，向員警告知係遭丙
    ○○傷害，始查悉上情，員警並於乙○○計程車內扣得丙○
    ○用以遂行上開傷害犯行之保力達破碎酒瓶1 個。
二、案經乙○○訴請高雄縣政府警察局仁武分局報請台灣高雄地
    方法院檢察署偵查起訴。
    事  實
一、程序部分：
  (一)按被告以外之人於審判外之言詞或書面陳述，除法律有規定
    者外，不得作為證據，固為刑事訴訟法第159條第1項所明定
    。惟按被告以外之人於偵查中向檢察官所為之陳述，除顯有
    不可信之情況者外，得為證據，同法第159條之1第2項亦定
    有明文。查證人即被害人乙○○於臺灣高雄地方法院檢察署
    檢察官訊問時經具結後所為之證述，查無有何顯不可信之情
    形，依法自得作為證據。
  (二)又按被告以外之人於審判外之陳述，雖不符前4 條之規定，
    而經當事人於審判程序同意作為證據，法院審酌該言詞陳述
    或書面陳述作成時之情況，認為適當者，亦得為證據。當事
    人、代理人或辯護人於法院調查證據時，知有第159 條第1
    項不得為證據之情形，而未於言詞辯論終結前聲明異議者，
    視為有前項之同意，刑事訴訟法第159 條之5 亦規定甚明。
    本件被害人乙○○之診斷證明書，係醫院因其請求始行製作
    、出具，並非於例常業務過程中必然、接續不斷製作之紀錄
    文書或證明文書，尚與刑事訴訟法第159 條之4 第2 款規定
    不合，而屬被告以外之人於審判外之書面陳述，惟被告於本
    院調查證據時，同意上開診斷證明書作為證據，本院復審酌
    診斷證明書則係診治之醫師依據病歷資料轉載作成，依其作
    成時之情狀，認以之作為證據，並無不適當之處，則依刑事
    訴訟法第159 條之5 之規定，自得作為證據。
  (三)按除顯有不可信之情況外，從事業務之人於業務上或通常業
    務過程所須製作之紀錄文書、證明文書，亦得為證據，刑事
    訴訟法第159 條之4 第2 款亦定有明文。本件被害人受傷後
    於財團法人長庚紀念醫院高雄分院（下稱長庚醫院）就醫之
    病歷資料（內含該醫院救護紀錄表、急診護理紀錄、醫囑單
    、出院病例摘要），係該院醫師及護理人員於業務上所須製
    作之紀錄文書，而此類在通常業務過程製作之文書，因係於
    業務上不間斷而規律之記載，記錄時無預見日後將作為證據
    之偽造動機，其虛偽之可能性較小，且如讓製作者以口頭方
    式在法庭上再重述過去之事實或數據，實際上有其困難，二
    者具有一定程度之不可代替性，本院復參酌該證據之取得過
    程並無瑕疵，且與待證事實具備關聯性，並無顯不可信之情
    形。是以前開病歷自有證據能力。
二、實體部分：
  (一)訊據被告丙○○對其曾因細故與被害人乙○○發生爭吵，暨
    其曾於上開時間搭乘被害人所駕計程車之事實固均坦承不諱
    ，惟矢口否認有何故意傷害被害人之情，辯稱：伊於案發前
    2 、3 個月，曾與被害人因細故而起衝突，案發當日伊搭乘
    被害人計程車欲至高雄縣仁武鄉○○路，行進途中被害人突
    然停車表示拒絕載伊，伊在給付車資時，認出被害人係之前
    與伊發生衝突之人，惟被害人對此拒絕承認，並突然抓住伊
    胸口欲加毆打，伊始持酒瓶打掉被害人手部，惟被害人放手
    後，低頭要拿東西，伊因為害怕，持酒瓶要打被害人背部，
    惟因被害人突然抬頭，酒瓶不慎揮打至被害人頭部，並因此
    破碎，後因被害人仍要歐打伊，伊才又持破碎酒瓶刺傷被害
    人手部云云。經查：
  (二)上揭被告持保力達酒瓶傷害被害人之事實，業據被告於警詢
    中自承：案發當時我乘坐被害人所駕駛之Y8-786號營業計程
    車，抵達仁武鄉○○路時，我趁被害人轉身找計車費時，右
    手持隨身攜帶之保力達酒瓶朝被害人頭部砸下後，被害人轉
    身以左手抓住我前胸衣領，我又持砸破之酒瓶刺傷被害人左
    手，後我與被害人在計程車拉扯，混亂中我刺傷被害人身體
    多處，後被害人開車門立即逃跑等語（見本案高雄縣政府警
    察局仁武分局刑案偵查卷宗第7 頁），核與證人即被害人乙
    ○○於本院證稱：案發當時，被告坐上我的計程車要到高雄
    縣仁武鄉○○路，開到水管路某處時，他叫我靠路邊停車，
    並拿500 元車資要我找零，在我低頭找零錢時，被告就拿瓶
    子砸我的頭部1 下，後我用右手抵擋，右手的肌腱被砍斷，
    我又用左手去擋，左手也遭砍傷，後我用小指開車門到對面
    的ＫＴＶ，該ＫＴＶ員工拿1 張椅子給我坐，並幫我叫救護
    車，後來我就暈了，醒來時已經在醫院等語相符（見本院卷
    第79頁），復有長庚紀念醫院診斷證明書、救護紀錄表、急
    診護理紀錄、出院病例摘要等件存卷可參，並有被告持以傷
    害被害人之保力達破碎酒瓶1 支扣案足資佐證。
  (三)被告雖改稱其於警詢時並未陳述主動出手毆打被害人，不知
    員警為何會如此記載等語，是本院本應勘驗警詢錄音帶內容
    以斷被告警詢筆錄之記載得否作為證據（最高法院88年度台
    上字第2591號判決意旨參照），惟經調取本案移審資料，未
    見警詢錄音帶附卷，經分別向本案移送單位高雄縣政府警察
    局仁武分局，暨台灣高雄地方法院檢察署函詢警詢錄音帶檢
    送情形，據高雄縣政府警察局仁武分局回覆承辦員警已在移
    送本案時，隨卷將警詢錄音帶檢送予台灣高雄地方法院檢察
    署，有該分局函文1 紙存卷可參（見本院卷第53頁），而台
    灣高雄地方法院檢察署對此則未為任何答覆，致本院無從藉
    由勘驗警詢錄音帶判斷被告警詢時所陳內容為何，惟有關詢
    問被告時應全程連續錄音之規定，目的在於建立詢問筆錄之
    公信力，並擔保詢問程序之合法正當；亦即在於擔保犯罪嫌
    疑人對於詢問之陳述係出於自由意思及筆錄所載內容與其陳
    述相符。是本案警詢錄音帶雖因遺失致無從勘驗，惟如能認
    被告於警詢中之自白仍係出於自由意思而非係以不正之方法
    取得，且其自白之陳述復與事實相符，仍難謂其警詢自白之
    筆錄無證據能力。經傳訊證人即負責為被告製作警詢筆錄之
    員警甲○○到庭證稱：有關被告警詢筆錄內容均係依照其自
    由陳述加以紀錄等語（見本院卷第73頁）。又員警於製作筆
    錄過程中，未對被告施以強暴脅迫等情，亦據被告自承在卷
    甚明（見本院卷第114 頁），自足徵被告於警詢中之自白應
    係出於任意，另參以被害人除證稱遭被告以破碎酒瓶刺傷外
    ，尚指述被告有持水果刀將其砍傷之情，惟被告於警詢中則
    堅詞否認有何持刀砍傷被害人之情，顯見警詢筆錄之記載非
    對被告完全不利，亦可排除員警為陷害被告，而於筆錄中刻
    意記載對被告不利事項之可能。從而，本案雖未對被告警詢
    錄音帶進行勘驗，惟經參酌前述被告製作筆錄外部情狀，應
    可認定其於警詢所陳係出於自由意志而來，且該所述又與被
    害人指述內容又大致相符，自可採為認定事實之證據，被告
    抗辯其於警詢中未為前開陳述等語，自非可採。
  (四)被告對於被害人受傷經過，於審理中初到庭證稱：係因被害
    人抓住伊胸口欲對伊毆打，伊欲拿酒瓶打掉被告的手，不小
    心打到被害人頭部，後來在拉扯中，也不知道酒瓶為何會刺
    到被害人的手云云（見本院卷第28頁），後又改稱：係被害
    人低頭要拿東西，伊因為害怕，遂持酒瓶要打被害人背部，
    惟因被害人突然抬頭，酒瓶才會揮打到被害人頭部，至被害
    人手部則係因其要對伊毆打，伊始持破碎酒瓶將其刺傷云云
    ，是就被告如何持酒瓶傷及被害人頭、手之情，其前後所述
    已見齟齬。又被害人受傷就醫時，手部共有多道明顯切割傷
    ，並已致神經肌腱斷裂之程度，有長庚醫院救護紀錄及診斷
    證明書等件存卷可參（見本院卷第10頁、警詢卷第10頁），
    顯見被告針對被害人手部曾多次攻擊，且力道非輕，自足徵
    其確有傷人之故意，被告前所言不知酒瓶如何刺到被害人手
    部云云，自屬卸責之詞。另被告抗辯係被害人先欲對其毆打
    ，始出手刺傷其手部云云，因被害人對此加以否認，且被告
    亦未檢具其遭告訴人毆打成傷之相關診斷證明書，故其此部
    分所述是否為真，已然成疑，且所謂正當防衛係指被告可為
    必要之阻擋以防衛自己或他人免於受傷害，非謂可另行出手
    攻擊被害人成傷，是縱被告所言係被害人先出手欲對其毆打
    等語為真，觀之被害人前揭所受傷害之部位及程度，亦顯非
    被告僅出手防衛所能造成，是其亦應有另出手傷害被害人之
    犯行，故上開所辯至多僅足證明被告與被害人曾有告訴人等
    互毆之事實，尚不得執為其未出手傷害被害人之證據，而互
    毆，本亦不得主張正當防衛（最高法院17年上字第686 號判
    例參照），故被告亦不得執自衛之詞以圖卸責，是本件事證
    明確，其犯行堪已認定。
  (五)至被害人對其遭被告施暴過程，於偵查中證述：被告曾持水
    果刀殺傷伊手部等語（見偵查卷第25頁），而本件嗣經員警
    至被害人計程車蒐證，亦確扣得水果刀1 把遺留在計程車後
    座位置等情，有扣案水果刀1 把為證。被告到庭雖坦承扣案
    水果刀為其所有，惟堅詞否認有何持刀殺傷被害人之情，辯
    稱該水果刀為伊上車前，在大賣場購得欲自用之物等語（見
    本院卷第28頁）。而經本院當庭勘驗扣案水果刀結果：該水
    果刀總長34公分、刀身長21公分、單面開鋒、木質刀柄長13
    公分，刀柄外觀嶄新等情，除有勘驗筆錄附卷可稽外（見本
    院卷第76頁），復有當庭所攝該水果刀相片1 張存卷可參（
    見本院卷第91頁），對照被害人前述受傷程度非輕，暨被告
    在計程車後座出手傷害前駕駛座之被害人，應屬近身攻擊之
    行為，是其如有持刀割傷被害人手部之情，該水果刀理應會
    沾有被害人之血跡，其木質刀柄處亦會因此染有血漬，始為
    合理，惟扣案水果刀刀柄位置嶄新無污染等情，除已如前所
    述外，經本院將該水果刀送請鑑定結果，據覆：本案送鑑水
    果刀以KM血跡反應檢驗法檢驗結果，呈陰性反應，亦有高雄
    市政府警察局95年5 月5 日高市警鑑字第9500300 號鑑驗書
    1 紙在卷可參，由此扣案水果刀未沾有血跡等情推斷，已難
    認被告曾持該刀傷害被害人。再者，本院就被告手部所受傷
    勢，向長庚醫院函詢可否判斷係遭何物所傷，據覆被害人所
    受切割傷，於手術中發現較像是遭碎玻璃所傷等情，有該院
    95年3 月16日（95）長庚院高字第523088號函文1 紙在卷可
    參（見本院卷第50頁），足徵被害人手部確係遭被告以破碎
    酒瓶刺傷無疑，參以被害人後於審理中亦到庭證稱：當時我
    只看到被告拿了1 支亮亮的東西砍我的左手，但我沒有很清
    楚看到他拿了什麼東西等語（見本院卷第79頁），顯見其前
    於偵查中所述遭被告持刀砍傷等情，應係其在突遭被告攻擊
    ，猝不及防情形下一時誤認而已，其此部分之陳述難認可採
    。被告指述內容雖有前述瑕疵，惟考量其所稱遭被告傷害之
    基本事實陳述，前後尚屬一致，經核復與被告於警詢所述內
    容相符，故其上開指述一時矛盾之情，尚不致影響其餘證述
    內容之可信度，本件被告曾為前開傷害犯行，事證明確，堪
    已認定。
三、論罪科刑部分
  (一)按行為後法律有變更者，適用行為時之法律，但行為後之法
    律有利於行為人者，適用最有利於行為人之法律，係為現行
    刑法第2 條第1 項所明文。此條規定乃與刑法第1 條罪刑法
    定主義契合，係規範行為後法律變更所生新舊法律比較適用
    之準據法，並無新舊法比較之問題，應一律適用裁判時之現
    行刑法第2 條規定以決定適用之刑罰法律，先予辨明。又本
    次刑法修正之比較新舊法，應就罪刑有關之共犯、未遂犯、
    想像競合犯、牽連犯、連續犯、結合犯，以及累犯加重、自
    首減輕暨其他法定加減原因（如身分加減）與加減例等一切
    情形，綜其全部罪刑之結果而為比較；且易科罰金之折算標
    準，新法施行後，亦應依新法第2 條第1 項之規定，適用最
    有利於行為人之法律，最高法院95年度第8 次刑庭會議決議
    可資參照。查被告行為後，如附表所示之法律業經修正，並
    均於95年7 月1 日起生效施行，而經依上揭意旨比較結果，
    本院裁判時之法律並無較有利於行為人，揆諸上揭說明，自
    應適用行為時之法律以為論處。
  (二)核被告前揭所為係犯刑法第277 條第1 項之傷害罪。公訴意
    旨認被告係犯刑法第271 條第2 項、第1 項之殺人未遂罪嫌
    ，無非係以被害人頭部受有撕裂傷，手部則有多道割裂傷，
    並已致神經肌腱斷裂等情，顯見被告應有殺人之不確定故意
    ，為其論罪之依據。惟按殺人與傷害之區別，應以有無殺意
    為斷，其受傷之多寡，及是否為致命部位，有時雖可著藉為
    認定有無殺意之心證，究不能據為絕對標準；又殺人罪須有
    使被害人喪失生命之故意，始能成立，不以所持是否為刀、
    所加傷害是否在致命部位為標準（最高法院18年上字第1309
    號判例、51年台上字第131 號判決參照）。經查，告訴人遭
    被告攻擊後，雖受有頭部撕裂傷，手部神經肌腱斷裂之傷害
    ，惟經向長庚醫院函詢結果，被害人於94年7 月18日至該院
    接受治療時，雙手出血情形嚴重，頭部外傷約為10公分寬，
    深不及1 公分，當時尚無生命危險，有該院95年7 月19日（
    95）長庚院高字第561356號函文1 紙存卷可參（見本院卷第
    95頁），是被告雖有持酒瓶向被害人頭部揮打之情，惟因其
    僅造成被害人頭部寬10公分，深不及1 公分尚非嚴重之傷害
    ，足認被告揮擊之力道應非猛烈，故其傷害部位雖屬人體重
    要部位，惟難因此遽認被告有何殺人犯意，又被害人手部雖
    有多處割裂傷，手部神經肌腱亦因此斷裂，惟其此部分受傷
    部位係在人身手腳等處，尚非身體要害位置，且經送醫救治
    時，亦暫無生命危險，顯見被害人手部所受傷勢亦非致命傷
    害，參以被告搭乘被害人計程車時，隨身攜帶有水果刀1 支
    等情，已如前述，而其又係趁被害人轉身找零之際，突然發
    動對被害人之攻擊，在此被害人猝不及防之情形下，倘被告
    果有殺害被害人之意，直接持刀向告訴人要害攻擊即可達其
    目的，惟其棄該鋒利水果刀不用，改選擇以酒瓶攻擊被害人
    ，且在被害人受有前開尚不即致死之傷害逃離現場後，亦未
    再繼續追擊，實難認其確有致被害人於死之意。另本件被告
    與被害人前即有過節存在等情，據被害人證稱：我之前曾至
    高雄市○○路口載客人，因被告曾在該處拍打客人之鐵門，
    我上前向其告知，其所為會吵到別人，因此兩人曾發生爭吵
    等語（見本院卷第79頁），被告則自承：我當天至高雄市○
    ○路與三多路口找我之前女友，因與其有金錢糾紛，兩人有
    當場吵架，後我離開時，被告就開車來打我等語（見本院卷
    第84頁），是本件被告與被害人所述，兩人發生衝突之原因
    雖不相同，惟不論何人所述為真，均堪認非屬嚴重紛爭，衡
    情被告尚無因此小事懷恨在心，即欲出手欲致被害人於死地
    之理。綜上，本件即難認被告有何殺人動機，至其雖持酒瓶
    向被害人頭部揮打，待酒瓶破碎後，又持向被害人手部攻擊
    ，然衡諸被告於行兇之際，可選擇以利刃，向告訴人身體要
    害位置行刺加害，但卻未如此為之，僅持酒瓶攻擊被害人頭
    、手位置，且被害人所受傷害亦無立即生命危險等情研判，
    被告所為顯屬教訓意味較濃之傷害犯行，而應無戕害告訴人
    生命，必致告訴人死亡之殺人故意。是揆之前揭最高法院判
    決意旨，本院認被告持酒瓶攻擊被害人所犯應僅屬傷害犯行
    ，而尚難認有殺人之犯意，自不構成殺人未遂犯行，是公訴
    人起訴法條，尚有未洽，應予變更。爰審酌被告僅因細故，
    即持酒瓶攻擊告訴人，造成被害人受有前述傷害，且經本院
    向長庚醫院函查結果，被害人所受手部傷勢，雖未至完全喪
    失功能之程度，但已致其關節活動度喪失70﹪以上，有該院
    94 年12 月29日（94）長庚院高字第4C1738號函文1 紙在卷
    可參，足認被害人因被告傷害行為，所受身體傷害及心理恐
    懼非輕，被告恣意攻擊他人之行為惡性甚重，犯後復未坦承
    犯行，飾詞狡卸，足認態度非佳，及犯後迄今仍未與告訴人
    達成民事和解等一切情狀，量處如主文所示之刑。扣案破碎
    酒瓶1 支，為被告所有，且用以傷害被害人所用之物，業據
    被告自承在卷甚明，應依刑法第38條第1 項第2 款規定沒收
    。至本件另扣案之水果刀1 把，因與被告所為前開犯行，並
    無關連，自不予宣告沒收，附此敘明。
據上論斷，應依刑事訴訟法第299 條第1 項前段、第300 條，刑
法第2 條第1 項前段，修正前刑法第277 條第1 項款，罰金罰鍰
提高標準條例第1 條前段，判決如主文。
本案經檢察官李文和到庭執行職務。
中    華    民    國    95    年    9     月    4     日
                  刑事第二庭審判長法  官  施柏宏
                                  法  官  林書慧
                                  法  官  黃宗揚
以上正本證明與原本無異。
如不服本判決，應於收受送達後10日內向本院提出上訴書狀。
中    華    民    國    95    年    9     月    6     日
                                  書記官  王壹理
附錄條文：
中華民國刑法第277條第1條：
傷害人之身體或健康者，處3 年以下有期徒刑、拘役或1 千元以
下罰金。
┌───────────────────────────────────────────────┐
│附表：                                                                                        │
├──────┬─────────────┬─────────────┬───────┬────┤
│相關變更條文│行為時法（下稱舊法）之內容│裁判時法（下稱新法）之內容│比  較  理  由│備    註│
├──────┼─────────────┼─────────────┼───────┼────┤
│罰金刑貨幣單│1.修正前罰金罰鍰提高標準條│1.刑法施行法第1 之1 條：「│刑法之貨幣單位│經依現行│
│位之變更    │  例第1 條前段：「依法律應│  中華民國94年1 月7 日刑法│由「元（指銀元│法規所定│
│            │  處罰金、罰鍰者，就其原定│  修正施行後，刑法分則編所│）」變更為「新│貨幣單位│
│            │  數額得提高為2 倍至10倍」│  定罰金之貨幣單位為新臺幣│臺幣」，且刑法│折算新臺│
│            │  （刑法乃係定明10倍）。  │  。94年1 月7 日刑法修正時│分則之罰金數額│幣條例第│
│            │2.修正前罰金罰鍰提高標準條│  ，刑法分則編未修正之條文│，亦視該分則先│2 條之規│
│            │  例第5 條：「第1 條所定得│  定有罰金者，自94年1 月7 │前曾修正與否，│定折算後│
│            │  提高倍數之規定，於本條例│  日刑法修正施行後，就其所│而分別提高3 或│等值，是│
│            │  修正後制定之法律，不適用│  定數額提高為30倍。但72年│30倍。        │以新法並│
│            │  之；本條例修正前公布之法│  6 月26日至94年1 月7 日新│              │未較有利│
│            │  律，於本條例修正後修正其│  增或修正之條文，就其所定│              │        │
│            │  罰金罰鍰數額或法律經全部│  數額提高為3 倍」。      │              │        │
│            │  修正而其罰金罰鍰數額未予│                          │              │        │
│            │  變更者，亦同」。        │                          │              │        │
├──────┼─────────────┼─────────────┼───────┼────┤
│刑法第33條第│罰金：（銀元）1 元以上。  │罰金：新臺幣1,000 元以上，│罰金刑之下限，│舊法有利│
│5 款：罰金刑│                          │以百元計算之。            │由銀元10元（經│        │
│下限變更    │                          │                          │提高）亦即新臺│        │
│            │                          │                          │幣30元，提高為│        │
│            │                          │                          │新臺幣1,000 元│        │
├──────┼─────────────┼─────────────┼───────┼────┤
│整體比│舊法│刑法第277 條第1 項：「傷害人之身體或健康者，處3 年以下有期徒刑、拘役或│修法後罰│
│      │    │1 千元以下罰金」。參諸上開說明，本罪實際刑度為：3 年以下有期徒刑、拘役│金刑下限│
│      │    │或科銀元1 萬元即新臺幣3 萬元以下、銀元10元即新臺幣30元以上罰金。      │提高，故│
│      │    │                                                                      │以舊法較│
│      ├──┼───────────────────────────────────┤為有利。│
│較結果│新法│刑法第277 條第1 項條文內容均未變更，惟參諸上開說明，刑度部分更動為：3 │        │
│      │    │年以下有期徒刑、拘役或新臺幣3 萬元以下、新臺幣1 千元以上罰金          │        │
│      │    │                                                                      │        │
└───┴──┴───────────────────────────────────┴────┘


司法院資訊處製作；財團法人民間司法改革基金會備份。
